臺灣高等法院民事判決　　　　　　　　　　　　　　　　　九十年度再字第二六號
　再審原告　　甲○○
　再審被告　　台北市政府
　法定代理人　馬英九
　訴訟代理人　蔡坤佑
　　　　　　　林勝建
右當事人間損害賠償事件，再審原告對於中華民國九十年一月三十日本院八十九年度
再字第一二五號民事確定判決提起再審，本院判決如左：
    主    文
再審之訴駁回。
再審訴訟費用由再審原告負擔。
    事實及理由
壹、程序部分：
    按提起再審之訴，應於三十日之不變期間內為之，前項期間應自判決確定時起算
    ，但再審之理由知悉在後者，自知悉時起算；又不得上訴之判決，於宣示時確定
    ，民事訴訟法第五百條第一、二項、第三百九十八條第二項分別定有明文。本件
    再審原告係對於本院八十九年度再字第一二五號確定判決提起再審之訴，而上開
    本院八十九年度再字第一二五號判決係於民國（下同）九十年一月三十日宣示，
    其訴訟標的因未逾新台幣  (下同)一百萬元而不得上訴第三審，依前開說明，應
    於宣示之九十年一月三十日確定，惟再審原告係以原確定判決適用法規顯有錯誤
    提起本件再審，其再審理由非收受原確定判決書無以知悉，故再審原告主張本件
    再審之不變期間應自其收受原確定判決書之翌日即九十年二月十七日起算，至其
    提起本件再審之九十年三月十六日，未逾三十日之不變期間，即有理由，合先敘
    明。
貳、實體部分：
一、本件再審原告係對於本院八十九年度再字第一二五號確定判決提起再審之訴，其
    再審起訴狀所載訴之聲明雖列有多項，惟仍有先後次序之別，即本件應先審究本
    院八十九年度再字第一二五號確定判決有再審理由應予廢棄，始得再審究最高法
    院七十九年度台上字第七八二號、本院七十八年度上字第一Ｏ一九號、台灣士林
    地方法院七十八年度訴字第六八六號確定判決，如前者無理由，或不合法應予駁
    回時，其後之一切聲明即無審究之必要。
二、再審原告主張：兩造間損害賠償事件，前經再審原告起訴請求後，迭經臺灣士林
    地方法院七十八年度訴字第六八六號、本院七十八年度上字第一○一九號、最高
    法院七十九年度台上字第七八二號確定判決駁回再審原告之請求，嗣經原審原告
    發現未經斟酌之證物，即再審被告所屬工務局於八十九年九月四日以北市工建字
    第八九三二二六六九○○號函（以下簡稱系爭函文）覆台北市議員羅宗勝辦公室
    ，依該函所示台北市政府工務局養護工程處 (下稱養工處）就再審原告所有座落
    台北市○○區○○段一六五地號土地  (即本件系爭巷道)並無徵收、闢設道路及
    維護之紀錄，乃以養工處就道路之闢設及維護存有「檔案資料」為新證據，依民
    事訴訟法第四百九十六條第一項第十三款規定提起再審之訴後，經本院以八十九
    年度再字第一二五號判決駁回再審原告之訴，並已確定在案；惟其於九十年二月
    十六日收受該判決書後發現該確定判決有適用法規顯有錯誤之情事，即(一)原再審
    之訴確定判決理由第二段竟以再審原告「係以發現系爭函文為未經斟酌之證物」
    而謂「系爭函文並非確定判決前訴訟程序事實審言詞辯論終結前『已存在』之證
    物」，而駁回再審原告之訴，顯有未斟酌全辯論意旨而消極不適用民事訴訟法第
    二百二十二條第一項規定，並違反最高法院五十一年台上字第一Ｏ一號判例意旨
    。(二)再審原告於前開再審程序主張養工處存有系爭道路無徵收、開闢、維護紀錄
    之「檔案資料」之新證據，而該檔案資料攸關本件再審被告所屬工務局及警察機
    關拆除再審原告設置之鐵柵有無違法之必要證據，且經再審原告於原確定再審程
    序聲請本院命再審被告提出，惟原法院並未命再審被告提出，乃消極不適用民事
    訴訟法第二百八十六條之規定，致本件關鍵證據未經調查，顯然影響判決結果。
    (三)內政部七十五年三月二十四日台七五內營字第三六八九○號函固釋示「私設道
    路係依建築技術規則建築設計施工編第二條所留設或其他法令應留設者，即屬建
    築執照核發要件之一，且部分得依上開規則同編第二條之一計入法定空地，不得
    有擅自改道或變更形狀等情事，否則得依建築法第九十條後段規定處分之。」惟
    其釋示時間係在再審原告所興建房屋完成建築取得使用執照後數年始頒示，依法
    律不溯及既往原則，此令函效力顯不得適用於再審原告於六十五年申請建築執照
    時所存在之規範；況再審原告於六十五年間申請建築執照時，係依地方主管機關
    即台北市政府頒行之「台北市未完成公共設施之建築基地申請建築執照出入通路
    之處理原則」，於該建築基地出入通路  (即系爭巷道)先行施工完成兩側各三．
    五公尺寬之通路後，始獲准核發建築執照，故審究系爭巷道中間八公尺寬部分有
    無經闢設？再審原告有無妨害交通及違反使用分區管制？當係以上開「處理原則
    」為據，而非以上開內政部函示為判定依據；詎原再審確定判決未審酌該「處理
    原則」，遽予認定養工處所存上開「檔案資料」並不足動搖原確定判決，而為有
    利再審原告之裁判，因而駁回再審原告之訴，亦有消極不適用法規而顯然影響判
    決之適用法規顯有錯誤，故依民事訴訟法第四百九十六條第一項第一款規定，提
    起本件再審，其訴之聲明：本院八十九年度再字第一二五號、最高法院七十九
    年度台上字第七八二號、本院七十八年度上字第一○一九號、臺灣士林地方法院
    七十八年度訴字第六八六號判決均廢棄。再審被告應將台北市○○○路○段二
    二三巷四○號前之鐵柵圍欄（如台灣士林地院七十八年度訴字第六八六號判決附
    圖所示）回復原狀，並給付再審原告新台幣四十二萬三千三百三十元，及自民國
    七十八年五月二十五日起至回復原狀之日止，按月賠償再審原告四萬二千三百三
    十三元。
三、再審被告辯稱：國泰建設公司興建公寓領取使用執照後，再審原告才在系爭巷道
    裝設鐵柵圍牆，橫堵道路使車輛無法通行。且系爭巷道用地雖為再審原告所有，
    惟該巷道業已因兩旁興建大樓而打通，全線均已達計劃道路之寬度，為既成道路
    ，供公眾通行之用，再審原告於該巷道私設鐵柵圍牆，做為收費停車場之用，嚴
    重妨礙人、車通行，經市民向松山區公所反映，由該所函台北市政府建築管理處
    (下稱建管處)後再函松南分局依法處理，嗣該分局於七十七年四月一日以市警松
    南七字第四五九六號函，請再審原告於文到七日內自行拆除，否則依法強制拆除
    ，但再審原告逾期未拆，該分局始於七十七年七月二十五日協調建管處派員會同
    將該鐵柵路障強制拆除，並無違法或不當。況系爭土地既供公眾通行使用，已符
    合既成道路之構成要件，至系爭土地有無被徵收，非關既成道路之認定，再審原
    告以養工處所存之「檔案資料」並無系爭巷道已為公眾通行之「既成巷道」之「
    開闢及維護資料」，而提起再審之訴，顯無理由，其答辯聲明為：再審原告之訴
    駁回。
四、按民事訴訟法第四百九十六條第一項第一款所謂適用法規顯有錯誤者，係指確定
    判決所適用之法規顯然不合於法律規定，或與司法院現尚有效之大法官會議之解
    釋，或法院尚有效之判例顯然違反者而言（最高法院六十年度台再字第一七Ｏ號
    判例參照) ，故不包括行政機關函令之適用、漏未斟酌證據及認定事實錯誤之情
    形在內。又確定判決消極的不適用法規，顯然影響裁判者，自屬民事訴訟法第四
    百九十六條第一項第一款所定適用法規顯有錯誤之範圍，應許當事人對之提起再
    審之訴，惟確定判決消極的不適用法規，對於裁判顯無影響者，不得遽為再審理
    由（司法院大法官會議釋字第一七七號解釋參照）。本件再審原告係以本院八十
    九年度再字第一二五號確定判決適用法規顯有錯誤為由，而提起本件再審之訴，
    主張該確定判決有消極不適用民事訴訟法第二百二十二條第一項、第二百八十六
    條、最高法院五十一年度台上字第一０一號判例及「台北市未完成公共設施之建
    築基地申請建築執照出入通路之處理原則」等規定，顯然影響裁判，故其適用法
    規顯有錯誤云云。故本件所應審究者，厥為本院八十九年度再字第一二五號確定
    判決是否有再審原告所列舉上開消極不適用法規而影響裁判之適用法規顯有錯誤
    之情事，茲分述如下：
    (一)是否有不適用民事訴訟法第二百二十二條第一項「法院於判決時，應斟酌全辯
      論意旨」之規定，及最高法院五十一年度台上字第一０一號判例，而影響裁判
      ：
      查本院八十九年度再字第一二五號確定判決駁回再審原告之訴之主要理由，係
      認定(1)再審原告提起該件再審之訴，係以有民事訴訟法第四百九十六條第一項
      第十三款規定之情事，而以「發見」工務局於八十九年九月四日以北市工建字
      第八九三二二六六九○○號函覆台北市議員羅宗勝辦公室之函文為未經斟酌之
      證物，而提起再審；然系爭函文並非確定判決前訴訟程序事實審言詞辯論終結
      前「已存在」之證物，核與民事訴訟法第四百九十六條第一項第十三款規定「
      發見」未經斟酌之證物不符。(2)原確定判決係以再審原告所有系爭土地之地目
      均為道，於六十五年間興建房屋時，即已編定為計劃道路用地，且經再審原告
      留為道路用地，依內政部七十五年三月二十四日台七五內營字第三六八九０號
      函釋：「私設道路係依建築技術規則建築設計施工編第二條所留設，或其他法
      令應留設者，即屬建築執照核發要件之一，且部分得依上開規則同編第二條之
      一計入法定空地，不得有擅自改道或變更形狀等情事，否則得依建築法第九十
      條後段規定處分之。」再審原告在此巷道中設置路障鐵柵圍牆，即屬妨害交通
      ，再審被告予以拆除，係屬依法行事，難謂有故意或過失不法侵害再審原告之
      權利，至於系爭土地有無被徵收，係另一問題等語為其論據。故再審原告所主
      張養工處前開檔案紀錄對系爭巷道並無徵收開闢紀錄云云，縱係屬實，仍與原
      確定判決認定再審原告不得在計劃道路設置任何障礙物，影響交通無涉，故認
      再審原告所主張發見養工處檔案紀錄之新證據不足動搖原確定判決，而為較有
      利再審原告之認定，故駁回再審原告之訴。足認該再審之訴確定判決已就再審
      原告所主張上開養工處檔案紀錄之新證據之形式及實質予以審酌而判決，並非
      僅以上開台北市工務局北工建字第八九三二二六六九ＯＯ號函文非確定判決前
      訴訟程序事實審言詞辯論終結前「已存在」之證物為由而駁回再審原告之訴；
      縱再審原告主張該再審之訴確定判決將其主張未經斟酌之證物誤認為上開工務
      局函文屬實，仍屬認定事實之錯誤，依前揭說明，洵非屬適用法規顯有錯誤之
      情事，難認該確定判決有何「未斟酌全辯論意旨」之不適用民事訴訟法第二百
      二十二條第一項規定，及最高法院五十一年度台上字第一０一號判例，而影響
      裁判之適用法規顯有錯誤之情事。
    (二)是否有不適用民事訴訟法第二百八十六條「當事人聲明之證據，法院應調查」
      之規定，而影響裁判：
      按當事人聲明之證據，法院應為調查，但就其聲明之證據中認為不必要者，不
      在此限，民事訴訟法第二百八十六條定有明文，故法院就當事人聲明調查之證
      據，有取捨斟酌之權限，如認當事人聲明之證據無調查之必要，仍得不為調查
      ，以免訴訟延滯。查再審原告固曾於上開再審程序中聲請原法院命再審被告提
      出養工處存有「系爭道路並無開闢、維護紀錄」之檔案資料，惟該再審之訴確
      定判決認再審原告所主張養工處前開檔案紀錄對系爭巷道並無徵收開闢紀錄，
      縱係屬實，仍與原確定判決認定再審原告不得在計劃道路設置任何障礙物，影
      響交通無涉，而不足動搖原確定判決，顯然認為再審原告聲明之證據無調查之
      必要，乃法院職權之行使，難認有何不適用民事訴訟法第二百八十六條規定之
      情事。況工務局於八十九年九月四日以北市工建字第八九三二二六六九○○號
      函覆台北市議員羅宗勝辦公室之函文內容，為「查本市○○○路○段二二三巷
      為十五公尺計畫道路，本局養護工程處並無徵收開闢紀錄，又該址路面，歷年
      來亦無維護紀錄」，並非表示養工處存有「系爭道路無徵收、開闢、維護紀錄
      」之檔案資料，且再審被告於本院審理時一再表示「沒有再審原告所稱之『檔
      案資料』」，故原法院審酌再審原告聲明調查證據之必要性，而未命再審被告
      提出所謂養工處存有「系爭道路無徵收、開闢、維護紀錄」之檔案資料，難認
      該確定判決有何「未調查當事人聲明之證據」之不適用民事訴訟法第二百八十
      六條規定，而影響裁判之適用法規顯有錯誤之情事。
    (三)是否有不適用「台北市未完成公共設施之建築基地申請建築執照出入通路之處
      理原則」規定，而影響裁判：
      按民事訴訟法第四百九十六條第一項第一款所謂適用法規顯有錯誤者，並不包
      括行政機關之函令，已如前述，雖上開再審之訴確定判決於審酌再審原告所主
      張養工處存有「系爭巷道無徵收、開闢、維護紀錄」檔案資料之新證據是否足
      以受較有利益之裁判時，並未論及「台北市未完成公共設施之建築基地申請建
      築執照出入通路之處理原則」，惟該處理原則係行政機關之函令，縱未作為審
      酌依據，仍非屬適用法規顯有錯誤之範圍；況再審原告於該再審之訴係以發現
      養工處存有「系爭道路無徵收、開闢、維護紀錄」之檔案資料為未經斟酌之證
      物，依民事訴訟法第四百九十六條第一項第十三款規定，對於最高法院七十九
      年度台上字第七八二號、本院七十八年度上字第一○一九號、台灣士林地方法
      院七十八年度訴字第六八六號確定判決提起再審，依原確定判決內容，係以「
      再審原告在系爭巷道中設置路障鐵柵圍牆，即屬妨害交通，再審被告予以拆除
      ，係屬依法行事，難謂有故意或過失不法侵害再審原告之權利，至於『系爭土
      地有無被徵收，係另一問題』」為其論據 (最高法院七十九年台上字第七八二
      號、本院七十八年度上字第一○一九號判決參照) ，足認系爭道路有無被徵收
      ，並不影響再審原告設置路障即屬妨害交通之認定，故該再審之訴確定判決據
      以認定養工處縱存有「系爭道路無徵收、開闢、維護紀錄」之檔案資料，仍不
      足動搖原確定判決，顯無論及「台北市未完成公共設施之建築基地申請建築執
      照出入通路之處理原則」之必要，自難認該確定判決有何適用法規顯有錯誤之
      情事，揆諸前開說明，再審原告對於本院八十九年度再字第一二五號確定判決
      提起本件再審之訴，即無理由，應予駁回。
五、再審原告就本院八十九年度再字第一二五號確定判決提起本件再審之訴既經駁回
    ，本院就關於最高法院七十九年度台上字第七八二號、本院七十八年度上字第一
    ○一九號、台灣士林地方法院七十八年度訴字第六八六號確定判決提起再審之事
    由，即無庸再予審究。
六、本案事證已臻明確，兩造其餘主張陳述及所提證據，經本院審酌後，認於本判決
    之判斷不生影響，毋庸逐一論述，附此敘明。
七、據上論結，本件再審之訴為無理由，依民事訴訟法第七十八條規定，判決如主文
    。
中　　　華　　　民　　　國　　九十一　　年　　　一　　　月　　二十二　　日
                              民事第十六庭
                          　　　　審判長法  官　阮  富  枝
                          　　　　　　　法  官　林  麗  玲
                          　　　　　　　法  官  吳  麗  惠
右正本係照原本作成。
不得上訴。
中　　　華　　　民　　　國　　九十一　　年　　　一　　　月　　二十五　　日
　　　　　　　　　　　　　　　　　　　　書記官  陶  美  玲
